【裁判字號】    89,上易,378
【裁判日期】    890411
【裁判案由】    詐欺
【裁判全文】
臺灣高等法院高雄分院刑事判決                    八十九年度上易字第三七八號
     上訴人
     即自訴人   乙○○
     代理人     楊昌禧    律師
     被  告     甲○○
右上訴人因被告詐欺案件，不服臺灣高雄地方法院八十七年度自字第五六七號中華民
國八十九年一月十日第一審判決，提起上訴，本院判決如左：
      主      文
上訴駁回。
      理      由
一、本案經本院審理結果，認為不能證明被告甲○○犯詐欺罪，原審認被告甲○○不
    構成詐欺，而判決無罪，並無不當，原判決應予維持，並引用第一審判決書記載
    無罪之理由如附件。
二、經查：自訴人乙○○並不敢講被告甲○○於代書鍾金翁要求自訴人塗銷抵押權時
    被告甲○○有在場（本院八十九年三月十五日訊問自訴人：當時甲○○在不在場
    ﹖自訴人答：已經好久，忘記了；同月廿二日本院訊問時亦稱：目前無証据証明
    被告甲○○跟代書講錢要還自訴人），可見並非被告甲○○親自出面為行為，而
    係代書鍾金翁之行為（被告甲○○等人合夥購買本件土地係由代書鍾金翁介紹及
    辦理移轉手續）因鍾金翁係刑事關係人，尚難以推測之詞遽認被告甲○○係共犯
    。又被告甲○○實際與謝進水簽約的時間，係早於八十四年一月十七日即已為之
    ，其繳納契稅（地上有房屋）、監証費等稅捐時係八十四年一月廿七日，此有被
    告甲○○與謝進水所簽訂之買賣契約書一份及繳稅收据四紙附（有日期註記）卷
    可憑，顯見係被告甲○○購買系爭土地在前，自訴人乙○○設定抵押權在後（八
    十四年四月七日），其土地移轉登記在抵押權設定之後，係因代書鍾金翁拖延所
    致，並非被告甲○○之買受土地不實，自難認被告甲○○詐欺，此外復查無其他
    確切証据証明被告甲○○有詐欺或犯罪情事，其犯罪即屬不能証明。
二、原審以不能証明被告甲○○詐欺，依法諭知無罪，核無不合，自訴人乙○○上訴
    指摘原判決不當，為無理由，應予駁回。
三、據上論斷，應依刑事訴訟法第三百七十三條、第三百六十八條，判決如主文。
中    華    民    國     八十九     年       四       月     十一   日
                              臺灣高等法院高雄分院刑事第八庭
                                  審判長法官  郭雅美
                                        法官  ﹖﹖﹖﹖
                                        法官  張盛喜
右正本證明與原本無異。
不得上訴。
                                      書記官  鄭翠芬
中    華    民    國     八十九     年       四       月    十三    日
                                                                  Ｊ
臺灣高雄地方法院刑事判決                          八十七年度自字第五六七號
    自  訴  人  乙○○  男七十七歲（民國○○年○○月○○日生）
                        身分證統一編號：Ｚ000000000號
                        住高雄市○○區○○街十一號
    自訴代理人  康進益律師
                王國論律師
    被      告  甲○○  男五十歲（民國○○○年○月○○○日生）
                        身分證統一編號：Ｚ000000000號
           住高雄市○○區○○路一三三號
右列被告因詐欺案件，經自訴人提起自訴，本院判決如左：
    主      文
甲○○無罪。
    理      由
一、自訴意旨略以：被告甲○○於民國八十四年四月二十日購得謝進水所有位於高雄
    縣彌陀鄉○○段一四四、一○八一、一一四○、一一四一及一一四三地號五筆土
    地後，明知自訴人乙○○早於八十四年四月六日，經被告鍾金翁（原名鍾清日，
    由本院另行審結）之介紹，將新台幣（下同）二百四十萬元借予謝進水，並由謝
    進水提出上開土地供自訴人設定抵押。竟意圖為自己不法所有之共同犯意聯絡，
    夥同被告鍾金翁，於八十五年初，共同向自訴人誆稱：願將該設定給自訴人之五
    筆土地向銀行貸款，以將所欠款項還給自訴人，惟銀行如非第一順位抵押將不准
    予貸放，懇請自訴人提供印鑑證明等資料，先行塗銷抵押權設定，俟其向銀行貸
    得現款後，再將款項悉數還給自訴人等語。自訴人不疑有詐，依所請交付渠等二
    人印鑑資料，並塗銷登記。惟二人於事後均避不見面拒絕還款逃匿無蹤，因認被
    告甲○○涉有刑法第三百三十九條第一項之罪嫌。
二、自訴人認被告甲○○涉有上開罪嫌，無非以土地登記謄本上自訴人原有之抵押權
    登記遭塗銷為其論據。惟按犯罪事實應依證據認定之，無證據不得推定其犯罪事
    實，刑事訴訟法第一百五十四條定有明文。又認定不利於被告之事實，須依積極
    證據，苟積極證據不足為不利於被告事實之認定時，即應為有利於被告之認定，
    更不必有何有利之證據，最高法院三十年上字第八一六號著有判例可資參照。訊
    據被告甲○○堅決否認有何詐欺之犯行，辯稱：前開系爭土地之買賣係伊與姊弟
    三人共同合買，以伊之名義登記，並委由鍾金翁處理土地登記事項，對於自訴人
    之土地為何塗銷登記，伊並不知情，也沒有向自訴人詐欺之事實等語。經查：
（一）本件自訴人關於被告甲○○施以詐術之行為，於審理中除堅稱係被告甲○○與
      被告鍾金翁共同為之，對於前開誆稱話語，究由誰所為？何時何地所為？均未
      具體陳述，對於被告犯行原難查證。再參以自訴事實所載，自訴人僅因被告甲
      ○○與被告鍾金翁共同表示欲向銀行貸款，銀行要求第一順位之抵押權登記，
      自訴人即陷於誤信等語，自訴人於審理中亦一再陳稱：係信任被告甲○○，且
      又可賺到利息，所以伊才會借被告鍾金翁等語（本院八十八年三月二十九日訊
      問筆錄）。惟自訴人於審理中另提出補充自訴狀（八十八年五月二十六日）中
      卻載明：「事後被告甲○○欲求得該筆土地之登記，與另一被告鍾金翁設計佯
      稱：『自訴人欲收回該抵押金額，必須先行向法院（「銀行」之誤）聲請撤銷
      ，然（後）被告才將上述土地持向銀行貸款三日後可歸還自訴人抵押金貳佰肆
      拾萬元，並由鍾金翁開具借據乙張貳張貳佰肆拾萬元作為擔保撤銷風險，由其
      妻做連帶保證。』自訴人不疑有他，依其意思向法院聲請撤銷在案，待確定後
      ，鍾金翁即逃之夭夭。」等語，係因信任被告鍾金翁所出具之借據及被告鍾金
      翁之妻同時為連帶保證人，且還款之期限僅三日等因，始答應塗銷之情節，與
      前述自訴狀所載事實及自訴人於審理中之陳述內容顯有差異。是自訴人關於塗
      銷登記之主要原因，於審理中迭為不同內容之陳述，尤其對於誤信之原因差異
      甚鉅，自有疑義。
（二）再被告甲○○之土地所有權雖遲至八十四年七月十日始登記，且原因發生日係
      登記為八十四年四月二十日，較自訴人抵押權設定登記日八十四年四月七日為
      晚，此有系爭土地之土地登記謄本一份在卷足憑，自訴人才據以指被告甲○○
      係明知已有抵押權登記後，仍向自訴人施以詐術等情。惟被告甲○○實際與謝
      進水簽約的時間，係早於八十四年一月十七日即已為之，此有被告甲○○與謝
      進水所簽訂之買賣契約書一份附卷可按。是被告甲○○簽約買受土地時，尚不
      發生自訴人先行為抵押權登記在土地之上的問題，登記日期亦非真正買受之簽
      約日期，是自訴人指訴情節，應係全憑登記簿上之記載而憑空臆測，並無足採
      。
（三）又被告辯稱：本件系爭土地係伊與姊弟黃郭文秀及郭嘉銘共同購買，只是以伊
      之名義辦理土地所有權人之登記，並全權委由擔任代書之被告鍾金翁辦理登記
      相關事項，是事後因故才發現被告鍾金翁登記不實等語，核與證人黃郭文秀於
      審理中證述：由於伊與被告鍾金翁是鄰居，剛好被告甲○○想要買土地，就委
      由被告鍾金翁辦理，另外伊丈夫黃松男也另委由被告鍾金翁購買他筆土地，因
      黃松男部分始終未依約辦理土地登記，致黃松男起疑，而向地政機關申請其購
      買之土地登記簿謄本，始發覺被告鍾金翁已另向他人收款而登記予他人，黃松
      男知道受騙後，即告知伊，伊隨即調閱與被告甲○○合買之土地部分，才發現
      自訴人在其上已辦理抵押權登記。經伊向被告鍾金翁質問後，被告鍾金翁坦認
      錯誤，並保證塗銷該項登記，事後雖果塗銷登記，但伊與被告甲○○均不知被
      告鍾金翁是如何讓自訴人塗銷登記等語相符。並參以卷附之買賣契約書及土地
      高雄縣岡山地政事務所函送之系爭土地買賣契約各一份，被告鍾金翁確均以代
      理人之身分簽名在各該契約上，並代理買賣雙方全程辦理登記事宜，是即使登
      記日期遲於八十四年七月十日始完成，被告甲○○所辯係被告鍾金翁全權辦理
      過戶，非伊親自辦理登記故無從得悉抵押權塗銷之情等語亦尚符常理。
    綜據上述，依前揭判例意旨，尚難認被告甲○○有為公訴人起訴所指之犯行，是
    本案自不能僅憑自訴人抵押權登記名義遭塗銷之結果，即推定即係被告甲○○施
    以詐術所為，此外，本院復查無其他積極證據足認被告甲○○有被訴詐欺之犯行
    ，是本案不能證明被告甲○○犯罪，爰為無罪之諭知。
三、被告鍾金翁被訴詐欺部分，待被告鍾金翁到案後，另行審結。
據上論斷，應依刑事訴訟法第三百零一條第一項判決如主文。
中      華      民      國    八十九    年      一      月      十      日
                                     臺灣高雄地方法院刑事第三庭
           法    官    古 振 暉
右正本證明與原本無異。
如不服本判決，應於判決送達後十日內，向本院提出上訴狀。
                                           書 記 官    吳 建 德
中    華    民    國      八十九      年      一      月      十三      日


司法院資訊處製作；財團法人民間司法改革基金會備份。
